【裁判字號】    92,上訴,779
【裁判日期】    920624
【裁判案由】    常業詐欺
【裁判全文】
臺灣高等法院臺中分院刑事判決                    九十二年度上訴字第七七九號
    上  訴  人
    即  被  告  丁○○
右上訴人因常業詐欺案件，不服臺灣台中地方法院九十二年度訴字第一○號中華民國
九十二年三月十日第一審判決（起訴案號：臺灣台中地方法院檢察署九十一年度偵字
第六四四七號），提起上訴，本院判決如左：
    主      文
原判決撤銷。
丁○○共同意圖為自己不法之所有，以詐術使人將本人之物交付為常業，處有期徒刑
壹年肆月。扣案之如附表二所示之提款卡拾張、存摺肆本、印章貳枚、帳冊壹本及現
金新台幣肆拾參萬元均沒收。
    事      實
一、丁○○透過其成年友人乙○○（未據起訴，檢察官誤載為李明豐）之介紹而認識
    姓名年籍不詳綽號「阿順」之成年男子後，丁○○與乙○○二人均明知「阿順」
    男子係屬詐欺集團之成員，詎丁○○、乙○○二人竟仍與該「阿順」之成年男子
    共同基於常業詐欺之犯意聯絡，丁○○、乙○○二人與「阿順」於九十年十二月
    二十五日，約定在台中市○○區○○路附近之土地公廟見面，並由「阿順」男子
    將如附表二所示之金融機構提款卡、印章及存摺等資料一次交予丁○○，並約定
    每次由「阿順」男子打電話予乙○○，再由乙○○轉知予丁○○持上述「阿順」
    男子所交付之提款卡或存摺、印章等資料，至台中市之銀行、郵局或使用提款機
    提款，待丁○○領得款項後，再由乙○○帶丁○○至上開台中市○○區○○路附
    近之土地公廟，與「阿順」男子會合，由丁○○將所領得之現金交予「阿順」男
    子，丁○○每提領新臺幣（下同）十萬元，可抽得一千元報酬，並與乙○○平分
    。其後「阿順」男子所屬之上開詐欺集團人員，並即刊登「富邦易貸金樂透方案
    、聯絡電話0000-000000號」、「臺北銀行信貸、聯絡電話00-  0
    0000000號」及「政府立案大安國際商銀優惠貸款方案、聯絡電話000
    0-000000號、000000000號」等廣告，致使不知情廣告商將右
    揭廣告刊登於報紙夾報上，俟不知情之梁榮欽、丙○○、甲○○及戊○○等如附
    表一所示之人及其他姓名年籍不詳之人，因見上開貸款廣告，而以電話查詢時，
    該集團之成員即佯稱以需「手續費」、「保證金」、「質押金」為由，要求梁榮
    欽等人依指示將款項匯款至如附表二所示之金融機構存款帳號內，致使梁榮欽等
    如附表一所示之人及其他姓名不詳之人均陷於錯誤，依指示將保證金匯入指定之
    帳戶內（查悉之被害人、匯款時間、匯款金額及匯入帳戶均詳如附表一所示），
    再由「阿順」男子以電話告知乙○○後，並由乙○○轉知丁○○依「阿順」之指
    示，伺機持附表二所示之提款卡或印章及存摺至各該金融機構或自動提款機提領
    ，共同藉此方式詐取財物，丁○○、乙○○與該「阿順」男子等人間，並均恃此
    為生，以之為常業。迨於九十一年三月二十八日下午四時十五分許，丁○○再持
    如附表二編號一所示之郵局提款卡，至臺中市○○路一九○號健行路郵局之提款
    機提領款該帳戶內之存款三萬五千元後，正在該郵局前點數現金時，為警當場查
    獲，並在丁○○所攜帶之手提包內，扣得「阿順」男子所有並交付予丁○○供提
    領詐騙款項所用之上開如附表二所示之提款卡十張、存摺四本、印章二枚、詐騙
    提領所得現金四十三萬元，及丁○○所有供提領詐騙款項記帳用之帳冊一本。迄
    至為警查獲時止，丁○○、乙○○二人已先後為「阿順」男子提款達一千七百六
    十一萬一千元，並已獲取約十七萬六千元之報酬，並加以平分花用。
二、案經臺中市警察局第五分局報請臺灣臺中地方法院檢察署檢察官偵查起訴。
    理      由
一、訊據上訴人即被告丁○○（以下簡稱被告）固坦承有透過乙○○之介紹而認識「
    阿順」後，被告即與乙○○二人與「阿順」男子約定，由「阿順」將如附表編號
    一至十四所示之金融機構提款卡、印章及存摺等資料一次交予被告，乙○○再依
    「阿順」男子之電話指示，轉知被告持上述「阿順」所交付之提款卡或存摺、印
    章等資料，前往提款，待領得款項後，再由乙○○帶丁○○與「阿順」會合，由
    丁○○將所領得之現金交予「阿順」，丁○○每提領十萬元，可抽得一千元報酬
    ，並與乙○○對分；而其後被告確有依「阿順」之指示前往提款多次，迄至為警
    查獲時止，已代為領得現金計一千七百六十一萬一千元，並獲取一十七萬六千元
    報酬，並與乙○○均分花用等事實不諱，惟辯稱：伊與「阿順」僅認識約三個月
    ，只知「阿順」之名，且與「阿順」不太熟，伊並不知「阿順」請其提領之款項
    ，係屬詐財所得，「阿順」交付提款卡、存摺、印章等物予伊時，有要求伊簽發
    一張面額為二百萬元之本票予「阿順」云云，乙○○於本院調查時亦到庭附合被
    告上開所辯。
二、經查：
 （一）右揭犯罪事實，除被告及乙○○均否認明知所提領之款項，係屬詐騙所得外
       ，其餘業據被告於警訊、偵查、原審審理及本院調查、審理時，及乙○○於
       本院調查時供承在卷（見本院卷九十二年五月二十六日調查訊問筆錄），復
       有扣案之如附表二所示之帳冊一本、現金四十三萬元、提款卡十張、存摺四
       本及印章二枚等物可資佐證。又「阿順」所屬之詐欺集團成員，確係以上述
       方式，向如附表一所示之人行騙，詐取財物，亦經被害人梁榮欽、丙○○、
       甲○○及戊○○等人於警訊中指訴甚明（見九十一年度偵字第六四四七號偵
       查卷第八、十四、十五、十九、二十、七四、七五頁），亦有匯款執據計十
       張及貸款廣告計四張在卷可憑（見同上偵查卷第十至十三頁、第十六至十八
       頁、第二十一至二十四頁、第七十六、七十七頁）。
 （二）被告與乙○○雖均辯稱：不知所提領之款項，係屬他人詐騙所取得之錢財云
       云。惟如附表二編號一至十四所示之物品，均非以「阿順」男子名義所申辦
       ，有上開扣案物品可證；且該帳戶內之存款，苟係合法取得之款項，「阿順
       」男子豈須花錢委請乙○○轉知被告代為提領款項後，再由乙○○帶被告與
       「阿順」會合，並將領得之現金，交予「阿順」？又被告行為時係年滿二十
       歲以上智識成熟之成年男子，且其於國中畢業後，即未再升學，先後在西餐
       廳之廚房工作一年多，並曾從事鋁門窗行業二年多；及被告自己有存款帳卡
       ，並有使用提款卡，其因信不過他人，故不會花錢請人代為提領存款等情，
       亦經被告於原審中供陳在卷（見原審卷第二四、二五頁），則被告既非未經
       社會歷練之人，復有使用提款卡提領自己帳戶之存款經驗。參以被告與乙○○二人於短短四個月不到之時間，竟先後為「阿順」提款高達一千七百六十
       一萬一千元，並已獲取十七餘萬元報酬，與乙○○朋分花用；及衡情被告、
       乙○○二人與該「阿順」男子間，苟無共同行騙詐財之犯意聯絡，被告甫與
       「阿順」男子認識不久，則「阿順」男子豈有可能輕易將如附表二編號一至
       十四所示之十四個帳戶之提款工具，均交予被告保管並提領詐騙款項，以自
       暴其犯行，致有遭警循線查獲之虞？是被告與乙○○上開所辯，顯與常情相
       違，尚難逕信。
 （三）另按刑法上所謂常業犯，係指反覆以同種類之行為為目的之社會活動之職業
       性犯罪而言，亦即恃犯罪所得以維生，至犯罪時間長短、所得多寡、是否恃
       此為唯一謀生職業，均非所問。查被告於為上開犯行期間，並無工作，業經
       被告於原審審理及本院調查時供明在卷（見原審卷第二十五、二十六頁、本
       院卷九十二年五月五日調查訊問筆錄），且被告自九十年十二月二十五日起
       ，至九十一年三月二十八日為警查獲時止，於短短三個月餘之時間內，為「
       阿順」領款金額高達一千七百六十一萬一千元，並已獲取十七萬六千元之報
       酬，亦如前述，則被告顯有恃此犯罪所得維生，以資為常業之犯行，至堪認
       定。
 （四）綜上所述，被告及乙○○上開所辯，顯為卸責及迴護之詞，均不足採信。本
       案事證明確，被告共同涉犯常業詐欺之犯行，堪以認定。
三、核被告所為，係犯刑法第三百四十條之常業詐欺罪。被告與乙○○及該「阿順」
    之成年男子等人間，就上開犯行具有犯意之聯絡與行為之分擔，均應論以共同正
    犯。渠等利用不知情之廣告商將上揭詐騙廣告刊登於報紙夾報上，應論以間接正
    犯。又被告向其他姓名不詳之人詐取財物之犯行，雖未據檢察官起訴，然既與經
    起訴部分具有包括實質上一罪之關係，自為起訴效力所及，本院自得併予審理。
    原審以本案事證明確，對被告予以論罪科刑，固非無見，然（一）如附表一編號
    ６所示，被害人甲○○遭詐騙匯款金額，應為三萬六千四百元，業據被害人甲○○於警訊時供明在卷（見同上偵查卷第十五頁），並有該匯款執據在卷可稽（見
    同前偵查卷第十七頁），原審卻載為六萬六千七百元，自有未洽。（二）扣案之
    現金四十三萬元，如後所述，係屬共犯「阿順」之人委請被告提領犯罪所取得之
    錢財，亦應併依刑法第三十八條第一項第三款規定，予以宣告沒收，惟原審卻漏
    未併予宣告沒收，同有不當。被告上訴意旨猶執陳詞，否認上開犯行，雖不足取
    ，其上訴為無理由，然原審判決既有上開可議之處，即屬無可維持，自應由本院
    予以撤銷改判。爰審酌被告犯罪之動機、目的、手段、所生危害、被告與乙○○
    二人已獲取「阿順」給付十七萬六千元之報酬平分花用，及被告年輕力盛，竟不
    思以正當方法賺取錢財，而與乙○○及「阿順」等人共同投機騙財，且被告犯後
    猶飾詞否認犯行等一切情狀，量處如主文第二項所示之刑，以資懲儆。扣案之如
    附表二所示之提款卡十張、存摺四本、印章二枚，係共犯「阿順」所有提供被告
    提領詐騙款項犯罪所用之物；現金四十三萬元，亦為共犯「阿順」委託被告提領
    詐騙款項犯罪所取得所有之物；另扣案之帳冊一本，則為被告所有供提領詐騙款
    項供記帳犯罪所用之物，均據被告供明在卷，應分別依刑法第三十八條第一項第
    二款、三款規定，併予宣告沒收之。
四、公訴意旨另略以：如附表三所示之被害人蔡基明亦係受被告所參與之上開詐欺集
    團成員之詐騙，而交付財物，因認被告丁○○尚涉有此部分之常業詐欺罪嫌云云
    。按犯罪事實應依證據認定之，無證據不得推定其犯罪事實；不能證明被告犯罪
    或其行為不罰者，應諭知無罪之判決，刑事訴訟法第一百五十四條、第三百零一
    條第一項分別定有明文。本案公訴人認被告涉犯此部分罪嫌，無非係以被害人蔡
    基明之指述、蔡基明之匯款執據及貸款廣告為其論據。惟查，被害人蔡基明係將
    款項匯入如附表三所示之曾凱聖及曾理順帳戶內，該二帳戶核與如附表二編號一
    至十四所示之帳戶不同，此外，復查無其他積極證據足認蔡基明確係遭被告所屬
    之詐欺集團成員詐騙，自難遽認被告確有此部分犯行，既不能證明被告此部分犯
    罪，本應就其此部分判決被告無罪，惟因檢察官認此部分罪嫌與被告上開被論罪
    科刑部分具有實質上一罪關係，原審乃就此部分不另為無罪之諭知，經核並無違
    誤。
五、共犯乙○○（其詳細年籍資料，見本院卷九十二年五月二十六日調查訊問筆錄）
    與被告及該「阿順」男子共同涉犯本件常業詐欺犯行，應由檢察官另行依法處理
    ，併此敘明。
六、據上論斷，應依刑事訴訟法第三百六十九條第一項前段、第三百六十四條、第二
    百九十九條第一項前段，刑法第二十八條、第三百四十條、第三十八條第一項第
    二款、第三款判決如主文。
本案經檢察官己○○到庭執行職務。
中      華      民      國      九十二  年      六      月      二十四  日
                                臺灣高等法院臺中分院刑事第八庭
                                      審判長法  官  羅  得  村
                                            法  官  劉  榮  服
                                            法  官  黃  文  進
右正本證明與原本無異。
如不服本判決應於收受送達後十日內向本院提出上訴書狀，其未敘述上訴之理由者並
得於提起上訴後十日內向本院補提理由書（均須按他造當事人之人數附繕本）。
                                            書記官  許  麗  花
中      華      民      國      九十二  年      六      月      二十五  日
附錄本案論罪科刑條文：
刑法第三百四十條：
以犯前條之罪為常業者，處一年以上七年以下有期徒刑，得併科五萬元以下罰金。
                                                                        Ａ


司法院資訊處製作；財團法人民間司法改革基金會備份。
